【裁判字號】    89,上訴,1351
【裁判日期】    900112
【裁判案由】    傷害致死
【裁判全文】
臺灣高等法院高雄分院刑事判決                  八十九年度上訴字第一三五一號
    上  訴  人  臺灣高雄地方法院檢察署檢察官
    上  訴  人
    即  被  告  甲○○
    上  訴  人
    即  被  告  乙○○
    右  二  人  許銘春律師
    選任辯護人  張文雪
    上  訴  人
    即  被  告  丙○○
    上  訴  人
    即  被  告  丁○○
    右  二  人
    指定辯護人  本院公設辯護人孫妙岑
右上訴人因被告殺人案件，不服臺灣高雄地方法院八十九年度重訴字第三九號，中華
民國八十九年八月十八日第一審判決（起訴案號：臺灣高雄地方法院檢察署八十九年
度偵字第九二一二號）提起上訴，本院判決如左：
    主  文
原判決撤銷。
甲○○、乙○○、丙○○、丁○○共同傷害人之身體，因而致人於死，甲○○處有期
徒刑拾參年；乙○○處有期徒刑拾貳年；丙○○、丁○○各處有期徒刑拾年。
    事  實
一、甲○○與乙○○分別係我國籍遠洋漁船「祥裕八號」（高雄市祥裕漁業公司所屬
    漁船）之船長及大，丙○○、丁○○為該船大陸籍船員，於民國八十九年二月
    下旬，該漁船在美屬薩摩亞群島外海五、六百浬之公海上作業時，船長甲○○因
    見大陸籍新進船員孫振江，在該漁船上工作時，行動較遲緩，不熟悉業務，認孫
    振江有意偷懶，竟夥同乙○○、丙○○、丁○○三人，基於共同普通傷害之概括
    犯意，自八十九年二月下旬某日起至次（三）月三日止，甲○○親自或指示乙○○、丙○○、丁○○三人以竹棍毆打、電擊或拳打腳踢之方式，每天毆擊孫振江
    之身體各部（包括頭部），甲○○、乙○○、丙○○及丁○○等四人主觀上雖未
    預見孫振江死亡，然客觀上應可預見孫振江身體頭部及其他部位遭毆打可能因而
    發生死亡之結果，渠等猶以竹棍毆打、電擊或拳打腳踢之方式，毆擊孫振江頭部
    及身體各部，造成孫振江左眼中度瘀腫、右臉頰輕度瘀腫、頭部損傷，嗣於八十
    九年三月三日（公訴人誤認為係八十九年三月八日）早上，在該漁船甲板，甲○○見孫振江未工作，即指使丁○○毆打孫振江全身，乙○○又繼而加以毆打，致
    孫振江被毆擊昏厥，經用水澆醒後，發現其已全身無力，即將其全身衣物褪去，
    令其坐在甲板上，至同（三）日下午六時，終因顱腦曾被毆損傷，致大腦蜘蛛膜
    下腔下出血而死亡。嗣於該漁船停駐美屬薩摩亞群島時，有船員向該島政府當局
    檢舉，始被查獲，並於船上扣得竹棍一支、鐵條一支及電線一條。
二、案經美屬薩摩亞群島司法當局移由我國內政部警政署刑事警察局報請臺灣高雄地
    方法院檢察署檢察官偵查起訴。
    理  由
一、訊據上訴人即被告（下稱被告）甲○○坦認有令丙○○、丁○○管理新進船員，
    雖矢口否認犯有何傷害致死犯行，辯稱：船上只有伊與乙○○係臺灣籍，其餘大
    都為大陸籍船員，是其它船員有意誣陷伊與乙○○，且伊曾阻止丙○○或其他人
    毆打被害人孫振江，從未指使他人毆打被害人孫振江，且海上風浪大，船隻不穩
    ，被害人孫振江可能自行跌倒撞到頭部而致死云云。上訴人即被告（下稱被告）
    乙○○、丙○○、丁○○坦認曾毆打被害人孫振江，雖均矢口否認犯有何傷害致
    死犯行，被告乙○○辯稱：伊僅曾用手輕輕打被害人孫振江的臀部，所持有的竹
    棍僅是用來嚇被害人而已云云。被告丙○○、丁○○亦辯稱：是被告甲○○、乙○○強迫伊二人所為，所毆擊的部位為被害人的肩膀、臀部等身體部位，不可能
    造成被害人的死亡云云。惟查：
（一）被告甲○○為「祥裕八號」漁船之船長，被告乙○○為大，平日即有由自己
      或命老船員毆打凌虐新船員等情，業據共同被告丙○○於警訊中供承：被告甲○○、乙○○二人對新船員，會用木棍、電擊器具、毆打、電擊他們，甚至會
      叫新船員脫光衣服做伏地挺身，還威脅要用剪刀剪斷生殖器，和利用軍中管教
      方式如蛙跳、伏地挺身、跑樓梯、爬甲板等處罰方式對待新船員等語（見警訊
      筆錄第二十四頁）；核與證人即漁船上之船員張家賀於警訊證稱：新船員工作
      太慢，被告甲○○、乙○○二人就會毆打、電擊他們，有時也會指示被告丙○○、丁○○代為毆打等語（見警訊筆錄第四十七頁反面）；證人即船員吳小川
      於警訊中證稱：被告甲○○、乙○○會用竹棍、電擊器具、毆打、電擊新船員
      ，因為新船員動作慢，不熟練，有時被告甲○○心情不好時，會拿水管亂沖船
      員，甚至綑綁新船員，不給飯吃等語（見警訊筆錄第六十二頁反面）；證人即
      船員范漢雨於警訊中證述：因伊是新船員，動作不太熟練，做事沒有老船員快
      ，所以常會遭被告甲○○、乙○○分別用竹棍、電擊器具等物，毆打、電擊，
      有些新船員也會被吊起來等語（見警訊筆錄第六十七頁反面），所証述情節相
      符，足認被告甲○○、乙○○有共同毆打凌虐新進船員習慣。而新進船員即被
      害人孫振江平日就遭受被告甲○○、乙○○、丙○○及丁○○等四人（下稱被
      告四人）嚴重之凌虐毆打一事，業據被告甲○○於警訊中坦認：被害人孫振江
      死亡可能是伊及兒子、其他船員管教較嚴格造成的等語明確（見警訊筆錄第一
      頁反面），另被告乙○○於警訊及偵審中亦供述：伊有時也會打孫振江，且曾
      以竹棍毆打孫振江六、七次，被害人孫振江死亡前五、六天，尚以竹棍及腳踢
      之方式毆打被害人孫振江等語不諱（見警訊筆錄第十二至十三頁）。又被告丙○○於警訊中亦坦認：被害人孫振江由於是新手，動作較慢，上船約十餘天，
      腿部因水土不服而腫脹，走不動，被告甲○○、乙○○看不慣，時常用竹棍及
      電浮標的天線接上電源，毆打、電擊被害人孫振江，有時是被告甲○○、有時
      是被告乙○○虐待被害人孫振江，被害人孫振江都不敢反抗，有時也會叫伊幫
      忙用拳頭打被害人孫振江等語無訛。核與目擊證人即該漁船船員張加賀於警訊
      中證述：被害人孫振江因為是新手，動作較慢，所以在上船後，幾乎每天被船
      上幹部打，起先被告乙○○會聽被告甲○○的指示用掃把、竹棍及電浮標接上
      電源毆打或電擊被害人孫振江，但到後來被告乙○○只要看到被害人孫振江動
      作太慢，就會主動毆打，有時被告甲○○、乙○○二人會命令被告丙○○、丁○○二人毆打被害人孫振江等語（見警訊筆錄第四十六頁反至第四十七頁）；
      及證人余見申於警訊中證稱：被害人孫振江自上船後，由於是新船員，又對工
      作不熟練，工作太慢，所以會遭被告四人毆打，被害人孫振江幾乎每天被打，
      有時也會被捆綁在甲板上，讓被告四人毆打等語（見警訊筆錄第五十四頁）；
      證人即船員吳小川於警訊中證稱：被害人孫振江因學習東西很慢，不熟練，幾
      乎每天工作時，都會遭被告甲○○、乙○○輪流用竹棍、電擊器毆打、電擊，
      若昏倒，就用海水沖醒等語（見警訊筆錄第六十三頁）；證人即船員梅家超於
      警訊中證稱：被告孫振江是新人，不適潮水，腳腫得很大，動作慢，且很多事
      情較不熟，被告四人看到被害人孫振江動不動就毆打，打到躺在地不動了才停
      止，還要拉起來繼續工作等語（見警訊筆錄第七十三頁），所述情節大致相符
      ，足認被告甲○○等四人有共同凌虐被害人孫振江，應堪認定。
（二）被害人孫振江於死亡前曾遭被告甲○○等四人凌虐傷害致死一事，業據被告丁○○於警訊坦承供以：被害人孫振江死亡前三天的事，那天被告甲○○及被告
      乙○○先打被害人孫振江，且叫伊和被告丙○○用手或竹棒打被害人孫振江等
      語（見警訊筆錄第三十六頁反面），及被告甲○○於警訊中坦認：被害人孫振
      江死亡可能是伊及兒子、其他船員管教較嚴格造成的等語（見警訊筆錄第一頁
      反面），另被告乙○○於警訊及偵審中亦供述：伊有時也會打孫振江，且曾以
      竹棍毆打孫振江六、七次等語，另被告丙○○於警訊中亦坦認：被害人孫振江
      時常遭被告甲○○、乙○○用竹棍及電浮標的天線接上電源，毆打、電擊，有
      時是被告甲○○、有時是被告乙○○虐待被害人孫振江，被害人孫振江都不敢
      反抗，有時也會叫伊幫忙用拳頭打被害人孫振江等語不諱，核與證人張家賀於
      警訊中亦證述：被害人孫振江死亡當天，被害人孫振江的身體已很虛弱，不能
      工作，可是不敢講，怕又被打，後來被告甲○○、乙○○二人就叫其他船員又
      將被害人孫振江綁起，而且打他、電他，隔一段時間才將他鬆開，並且逼被害
      人孫振江寫下「我要自殺」等語的字條，因為孫振江經無數次的折磨後，已無
      力工作，結果又被綁在甲板，中午過後又被毆打、電擊，約下午十六時左右被
      害人孫振江被鬆綁後，放在甲板上沒多久，被害人孫振江就死了等語（見警訊
      筆錄第四十七頁）；證人余見申於警訊中證述：被害人孫振江死前一天，照例
      又因動作太慢被綁、電擊、毆打，船長甲○○又以洗濯劑強灌至被害人孫振江
      嘴裏，並繼續毆打、電擊，隔夜清晨，仍被綑綁、虐待，直至下午約十七、十
      六時，才被被告丁○○發現已死亡等語（見警訊筆錄第五十四頁）；證人吳小
      川於警訊中證稱：死亡當天早上，被害人孫振江向被告丙○○說身體虛弱，不
      能工作，被害人孫振江下來走到甲板，沒多久就遭到毆打，被告乙○○又叫被
      告丁○○將被害人孫振江的衣物全部脫光，不知是誰用電擊把孫振江電暈，此
      時被告乙○○叫伊和另一船員拿水把被害人孫振江沖醒，被害人孫振江的眼有
      睜開，但沒有爬起來，被告甲○○、乙○○叫伊與被告丁○○將被害人孫振江
      抬到甲板水櫃旁，然後伊就去工作，一直到下午五、六時，被害人孫振江始被
      發現死亡等語（警訊筆錄第六十三頁）；證人梅家超於警訊中證稱：當天被告
      甲○○叫被告丁○○把被告孫振江打得遍體麟傷，被告乙○○也追下來打，打
      昏了，用水沖醒，並用電線電擊，要拉被害人孫振江工作時，發現被害人孫振
      江已全身無力，於是就將被害人孫振江的衣服全部脫光，綁在甲板前方，繼續
      用水沖，不久即死亡等語（警訊筆錄第七十三頁）所述情節大致相符，顯見被
      害人孫振江於死亡當天仍遭受被告甲○○四人極殘酷之虐待。
（三）被害人孫振江死亡後，經美屬薩摩亞群島ＬＢＪ熱帶醫學中心相驗結果，其相
      驗報告記載：「死者左眼有中度瘀腫，瘀血斑由左眼向下至左臉頰。左下巴有
      一長條形瘀血斑，約二英吋、長○‧五英吋寬。右側臉頰有多數散在性的小瘀
      血斑，並有輕度瘀腫。頭皮翻開時可見左側有一大片頭皮下血腫。大腦的表面
      覆蓋蜘咮膜下腔出血。軀幹及下肢表現早期死後變化的證據。結論：經由前述
      的解剖，我認為死亡是因顱腦損傷導致之大腦蜘蛛膜下腔出血所致」等情，有
      前揭醫學中心報告附卷可參（見警卷第九三頁），而被告乙○○平日即有施虐
      行為，且下手極重，所毆打之部位亦含被害人孫振江之頭部等情，業據共同被
      告丁○○於原審審理中供證稱：伊有看過被告乙○○拿竹棍打被害人孫振江頭
      部或全身等語明確，核與證人程建偉於警訊中證稱：船員遭打所受傷勢不一，
      有的眼睛被打腫，有的臀部被打爛，有的手被打斷等語屬實（見警訊筆錄第六
      十頁）明確，參與被告甲○○等四人長期對被害人孫振江施虐傷害，於亂打施
      虐被害人孫振江之際，豈有刻意迴避毆打被害人孫振江頭部之理，衡情渠等應
      有對被害人全身包括頭部毆打，是被害人孫振江顯係長期遭虐，頭部亦遭毆傷
      ，造成顱腦損傷導致之大腦蜘咮膜下腔出血不治死亡，應堪認定。被告甲○○
      等四人對被害人孫振江施虐，僅有傷害之犯意，並無殺人之故意（理由如後述
      ），渠等對被害人孫振江長期施虐，主觀上對孫振江發生死亡之結果並無預見
      ，然長期施虐，並以竹棍毆打頭部等身體要害，在客觀上應有預見被害人孫振
      江死亡之可能，被告甲○○等四人猶長期對被害人孫振江施虐，並對其頭部毆
      打，造成被害人孫振江受傷後死亡之結果，則渠等四人自應就被害人孫振江死
      亡之加重結果共同負責。
（四）雖被告甲○○另以係受大陸船員群起誣陷，且被害人孫振江係可能因船上顛仆
      ，自行撞上船上設備，而生死亡結果云云；被告乙○○一反前揭警訊中之供詞
      ，以所施虐行為僅是以手輕打被害人孫振江，竹棍只是用以嚇被害人孫振江，
      不足造成被害人孫振江死亡云云；被告丙○○、丁○○則以係受被告甲○○、
      乙○○的脅迫始為施虐行為云云置辯。惟前開證人張家賀、吳小川、范漢雨、
      余見申、梅家超等人雖均屬大陸籍，對於同為大陸籍船員之被告丙○○、丁○○亦為不利之指證，故不能單純以船員多為大陸籍，即認大陸籍船員有誣陷之
      意。況被告甲○○身為船長，不僅擔任船舶之指揮，船上設備之使用及船隻航
      行之方位，均僅被告甲○○所專擅，船員雖大都與被告甲○○、乙○○非屬同
      籍，為求平安返港，亦難生對抗之意。又被害人朱自功死亡後，船隻停靠美屬
      薩摩亞群島前，被告甲○○尚迫船上之船員書寫字條表示被害人孫振江與被害
      人朱自功係互毆致死，與船上人員無涉，此有該字條一紙附卷可稽，被告甲○○亦於警訊中自承：是伊叫船員張家賀所寫，並叫大家看，同意後蓋手印並簽
      名等語無訛，參以該字條上之用語「‧‧‧‧船長查看後，就連忙拿船上最好
      的藥給他們（按即被害人孫振江、朱自功）吃」、「他（按即被害人孫振江）
      死後，我們還為他做了好久的人工呼吸，都無濟於事」、「船長看到朱自功傷
      勢惡化，決定進港為他醫治，六日早上，本船正式返航，途中，大家對朱自功
      非常照顧，無論他需要什麼，大家都盡量滿足他，船長和大車也每天都給他吃
      藥、喝牛奶，‧‧‧‧。」等語，字裏行間盡對被告甲○○、乙○○充滿坦護
      之意，與其所辯船員聯合誣陷的情形顯不相符，又被害人孫振江之受虐傷害致
      死情形業據前揭證人指述確實，已如前述，且未發現其他船員有因船隻顛仆而
      受嚴重之傷勢，故難認被害人孫振江之傷勢與何航行中之自然外力有何關聯，
      是被告甲○○所辯顯不足採。再被告乙○○平日即有施虐行為，且下手極重，
      所毆打之部位亦含被害人孫振江之頭部等情，業據證人程建偉於警訊中證稱：
      船員所受傷勢不一，有的眼睛被打腫，有的臀部被打爛，有的手被打斷等語（
      警訊筆錄第六十頁）明確，證人余見申亦於警訊中證稱：一月間，伊因為捕魚
      起鉤太慢，被被告甲○○、乙○○以木棍打伊臀部一、二十棍，導致臀部爛掉
      ，變成一個大洞（傷害部分未據告訴，警訊筆錄第五十五頁）等語；證人梅家
      超證稱：伊左手被被告乙○○打斷，現在都不能使力，經薩摩亞當地的醫院診
      斷拍片結果，左手下肢外側骨頭已斷成兩截等語（傷害部分未據告訴，警訊筆
      錄第七十三頁反面），關於被告乙○○所施嚴重暴行均相符一致，並有照片二
      幀附卷足佐，參以共犯丁○○於審理中供證稱：伊有看過被告乙○○拿竹棍打
      被害人孫振江頭部或全身等語，是被告乙○○不僅參與犯行，所施凌虐行為亦
      極慘酷，且毆打被害人孫振江身體亦包含頭部，因而造成前揭相驗報告書上被
      害人孫振江所受之頭部傷勢，結果造成被害人孫振江死亡之原因，應屬無疑，
      是被告乙○○所便要係避重就輕之詞，亦非可採。至被告丙○○、丁○○二人
      ，確曾參與毆打犯行，已據被告丙○○二人於警訊及偵、審中均坦認不諱，雖
      被告丙○○、丁○○二人係遵循船長甲○○、大副乙○○之指示，毆打被害人
      孫振江，惟被告丙○○在船上機艙工作，深得被告甲○○、乙○○信任，丁○○則是先前曾被被告甲○○、乙○○二人毆打，所以很怕他們，故聽從被告甲○○、乙○○的指示毆打被害人孫振江，業據證人張家賀於警訊證述屬實，是
      被告丙○○係為討好被告甲○○、乙○○，被告丁○○是怕被毆打，即聽從指
      示為傷害犯行，二人既均非喪失自由意志，其仍決定實施犯行，所辯自不足以
      做為阻卻犯行之依據。是被告甲○○等四人所辯均屬空言卸責或避重就輕之詞
      ，不足採信。前揭被告甲○○等四人於警訊中之供詞及證人張家賀、吳小川、
      范漢雨、余見申、梅家超等人之證述自較符事實，應堪採憑。至被告甲○○、
      乙○○聲請傳訊之證人龔平順於本院中證稱：其先前曾在船長甲○○服務漁船
      工作，甲○○對每個人都非常好，並不會捨不得別人吃東西，而且他對每個人
      都很好等語；另證人即被告甲○○之妻張陳鳳枝於本院審理中證稱：「他在船
      上每天都有打電話給我，他有告訴過我他的船上有船員被其他船員歐打」等語
      ；另船公司經理即證人黃慶壽於本院審理中證稱：「．．．我出發前公司得到
      消息，船上有死了一個人死因不明，我到船上時，得知船上死了二人，原先他
      們告訴我，他們二人是互毆死的．」等語，因證人龔平順、陳鳳枝及黃慶壽等
      人於本件案發時均未在現場，所為上開證言，無從作為被告甲○○、乙○○無
      本件犯行認定之依據。綜上所述，被告甲○○等四人所辯均不足採，此外復有
      照片三十幀附卷足佐，被告甲○○等四人犯行已堪認定，應予依法論科。
二、核被告甲○○等四人所為，均係犯刑法第二百七十七條第二項之傷害致死罪。渠
    等先前之連續傷害低度行為，為傷害致死之行為所吸收，不另論罪。公訴意旨雖
    以被告甲○○等四人明知在船上毆打船員，預見可能因被毆打之船員生病致死，
    竟容任死亡結果之發生，故基於殺人之不確定故意，日日以竹棍、鐵條、電線凌
    虐或以電擊器電擊之方式或以手毆打被害人孫振江之頭部及全身，電擊以後，再
    以水潑於其二人身上，使其甦醒繼續工作，並偶而令其二人脫光衣服暴曬於烈日
    下罰站，於平日復偶而連續數日不給予足夠之餐飲食用，致體質虛弱之被害人孫
    振江因大腦蜘蛛膜下腔出血死亡，而按刑法第二百七十一條第一項之罪嫌起訴，
    然訊據被告甲○○等四人均堅決否認有殺人之事實，均辯稱：並無殺人之犯意等
    語。按刑法第二百七十一條第一項之罪係以客觀上之殺人行為及主觀上之殺人犯
    意為構成要件，苟無主觀上殺人之犯意，僅能論以傷害罪。經查：被告甲○○、
    乙○○係為教訓渠等認為懶散之被害人孫振江等新進船員，丙○○、丁○○則僅
    係聽從被告甲○○、乙○○之指示，管教被害人孫振江等新進船員，原無殺害被
    害人孫振江之犯意，業據證人張家賀於警訊中證述：被告沒有計畫要致被害人孫
    振江於死等語（警訊筆錄第四十九頁）；證人余見申於警訊中證稱：沒有聽說要
    讓被害人孫振江死亡等語（警訊筆錄第五十六頁），證人程見偉於警訊證述：被
    告四人沒有計劃，都是一看到就打等語（警訊筆錄第六十頁）明確。另被告甲○○於被害人孫振江臨死時，亦指示被告丙○○施以急救，亦據被告丙○○於警訊
    中供述：當日下午十七、八時左右，被告甲○○跑到船尾告訴伊，被害人孫振江
    已死，叫伊去施行急救，伊跑過去時，被害人孫振江已變黑，遂告訴被告甲○○
    無法急救等語屬實，再參以被告甲○○等四人平日即普遍對新進船員施以虐待行
    為，並未針對被害人孫振江特加以重度之虐待，已如前述，且被害人孫振江之相
    驗報告僅載述「死者左眼有中度瘀腫，瘀血斑由左眼向下至左臉頰。左下巴有一
    長條形瘀血斑，約二英吋、長○‧五英吋寬。右側臉頰有多數散在性的小瘀血斑
    ，並有輕度瘀腫。頭皮翻開時可見左側有一大片頭皮下血腫。大腦的表面覆蓋蜘
    咮膜下腔出血。軀幹及下肢表現早期死後變化的證據。結論：經由前述的解剖，
    我認為死亡是因顱腦損傷導致之大腦蜘蛛膜下腔出血所致」等語，有前揭醫學中
    心報告附卷可參，該報告僅顯示被害人孫振江致死之主因，而未驗得有何長期累
    積性、致命性之傷害，無從依被害人孫振江之傷勢推論被告四人於虐待時即存有
    殺害之犯意，故被告四人之毆打虐待行為本意應僅是為促使船員積極工作，並無
    殺害之犯意，應足認定。此外復查無何積極證據顯示被告四人有何殺人之犯行，
    則被告四人之行為只能依傷害致死罪論處，檢察官所引用之法條容有未洽，其起
    訴法條應予變更。被告甲○○、乙○○親自毆打，或指示被告丙○○、丁○○毆
    打被害人孫振江，相互間有犯意聯絡，行為分擔，均為共同正犯。
三、原審予以被告甲○○等四人論罪科刑，固非無見，惟查：（一）被告甲○○等四
    人所犯係傷害致死罪之加重結果犯，而加重結果犯以行為人客觀上能預見其結果
    之發生為要件，原判決就被告甲○○等四人，就渠等普通傷害行為，客觀上會造
    成被害人死亡之結果，未予認定事實及敘述其理由，自有未合；（二）被告甲○○等四人就公訴人指訴殺害朱自功部分，固認殺人犯罪不能證明（理由如後述）
    ，僅成立傷害，而傷害未經合法告訴，因公訴人認此部份與前開有罪部分有連續
    犯裁判上一罪之關係，僅於理由中說明即可，毋庸於主文另諭知此部份公訴不受
    理之判決，乃原判決另於主文為公訴不受理之諭知，亦有未合。被告甲○○、乙○○二人上訴意旨，均否認犯罪，被告丙○○、張明帥二人上訴意旨，以量刑過
    重，指摘原判決不當，檢察官上訴意旨，認被告甲○○等四人應成立殺人罪，指
    摘原判決不當，雖均無理由，但檢察官執前開（二）理由，指摘原判決不當，為
    有理由，且原判決既有前開（一）可議，自應由本院予以撤銷改判。審酌被告甲○○身為船長，負責船上一切人員之安危，竟殘酷凌虐船員，致生死亡結果，情
    節重大，犯後否認犯行，顯無悔意等一切情狀；被告乙○○凌虐行為慘酷，致生
    被害人孫振江死亡結果，犯後復避重就輕，否認犯行，顯無悔意等一切情狀；被
    告丙○○、丁○○二人盲目依從被告甲○○、乙○○之指示，加入凌虐之列，致
    生被害人孫振江死亡之結果，犯後坦承犯行等一切情狀，分別量處如主文第二項
    所示之刑，以資懲儆。檢察官因起訴被告四人殺人罪嫌，並認被害人之死因係因
    被告等常期毆打凌虐後間接導致疾病而死，惡性深重，有與人群永久隔離之必要
    ，均求刑判處死刑，惟被告經本院審理結果僅成立傷害致死罪，且情節各有輕重
    ，檢察官所求刑度確有過重之虞，爰未依所求刑度判處，附此敘明。所扣得之竹
    棍一支、鐵條一支及電線一條均非屬被告犯罪所用之物，業據原審提示被告指認
    供述無訛，爰不予宣告沒收。
四、公訴意旨略以：被告甲○○、乙○○、丙○○、丁○○明知在船上任意毆打船員
    ，預見可能因被毆之如醫療器材及醫護人員不足或因身處外海而救援不及，致被
    毆打之船員生病致死，竟容任死亡結果之發生，與同船之大陸籍船員丙○○、丁○○二人基於各別殺人之不確定故意，日日以竹棍、鐵條、電線凌虐或以電擊器
    電擊之方式或以手毆打被害人朱自功之頭部及全身，電擊之後，再以水潑於其二
    人身上，使其甦醒繼續工作，並偶而令其二人脫光衣服暴曬於烈日下罰站，於平
    日復偶而連續數日不給予足夠之餐飲食用，致原本體質虛弱之朱自功因長期受其
    等四人虐待，併發肺結核病，終因呼吸衰竭於同年三月十一日死亡。訊之被告甲○○等四人均否認殺人犯行，均辯稱，朱自功係病死等語。經查：
（一）按告訴乃論之罪，未經告訴或其告訴經撤回或已逾告訴期間者，法院應諭知不
      受理判決，刑事訴訟法第三百零三條第二款定有明文。按刑法傷害致人死亡之
      罪，以傷害行為，與死亡之發生，有因果關係之聯絡為成立要件（最高法院二
      十一年度上字第二○○九號判例參照），又是否具有因果關係之聯絡，除須具
      有通常性之判斷，亦須符合相當性之判斷。
（二）本件被告四人並無殺人之犯意，已如前述，且參以被告朱自功之相驗結果：被
      害人朱自功「頭部、頸部、口腔、兩耳及胸部沒有新近的傷口或發炎現象。沒
      有肋骨骨折的證據。左側肺藏完全塌陷及萎縮，且左側肋膜腔充滿稍為深黃色
      的液體。依病理檢查所見：左側肺臟完全塌陷及萎縮。左側肋膜腔充滿黃色液
      體。兩腳至膝蓋多處膿瘡，塗滿紫藥水。死後變化（腐敗）的證據。結論：經
      由前述的解剖發現，我作成以下意見──死亡是因左側肺臟的完全塌陷及呼吸
      衰竭所致。深黃顏色的肋膜腔積液合併肺臟塌陷是一種慢性細菌炎症，通常是
      肺結核。」是亦無何跡證顯示被害人朱自功有遭人以重度之虐殺手法加以殺害
      ，且參以被告甲○○因見被害人朱自功身體狀況不佳，早於被害人朱自功死亡
      前一星期左右就讓其休息，並提供藥物及飲食，而未參與漁船上的工作，亦據
      被告丙○○於審理中供證稱：被害人朱自功於死亡前一週，被告甲○○有提供
      米飯及藥物給被害人朱自功吃等語屬實，核與證人張家賀、余見申、吳小川均
      證稱：被害人朱自功於被害人孫振江死後，即未被打，且因身體虛弱，被抬到
      後艙休息等情相符一致，又衡情被告若均有虐殺之意，則於被告朱自功死亡前
      當無讓其休息之理，是被告四人對於朱自功，應無殺人之犯意，應足認定。被
      告四人既無殺害被害人朱自功之犯意，所為應僅就傷害行為負傷害之刑責。
（三）又被害人朱自功雖亦受被告四人虐待，惟其死亡主因係因病致死，被告四人之
      傷害行為並非被害人朱自功之死亡原因，此據前揭相驗報告已載明被害人朱自
      功疑患慢性肺結核致死明確，故雖被告四人之施虐行為殘酷，且平日即每天毆
      打被害人朱自功，雖符合通常可致被害人朱自功死亡之原因，惟被害人朱自功
      既因病死亡，且無積極證據顯示係因被告之虐待行為致生疾病惡化的結果，且
      海上環境原屬惡劣，正常人尚且難以適應，何況被害人朱自功已為染患慢性疾
      病之人，故即使無被告之施虐行為，被害人朱自功仍有可能因病致死，則被告
      之傷害行為應非被害人朱自功死亡之主要原因，亦應足認定。是本件被告四人
      對於朱自功之犯行，應僅成立刑法第二百七十七條之傷害罪。惟刑法第二百七
      十七條第一項之罪，依同法第二百八十七條前段之規定，須告訴乃論。被害人
      朱自功既因死亡，無從為合法之告訴，因公訴人認此部份與前開有罪部分有連
      續犯裁判上一罪之關係，自毋庸另為公訴不受理之諭知。
據上論結，應依刑事訴訟法第三百六十九條第一項前段、第三百六十四條、第二百九
十九條第一項前段、第三百條，刑法第二十八條、第二百七十七條第二項，判決如主
文。
本案經檢察官林炎昇到庭執行職務。
中      華      民      國    九十    年      一      月     十二     日
                              臺灣高等法院高雄分院刑事第八庭
                                  審判長法  官
                                        法  官
                                        法  官
得上訴。
附錄：本判決論罪科刑法條全文
刑法第二百七十七條第二項：犯前項之罪因而致人於死者，處無期徒刑或七年以上有
                          期徒刑，致重傷者，處三年以上、十年以下有期徒刑。


司法院資訊處製作；財團法人民間司法改革基金會備份。
